【裁判字號】    95,上訴,1758
【裁判日期】    951018
【裁判案由】    偽造有價證券
【裁判全文】
臺灣高等法院刑事判決                95年度上訴字第1758號
    上  訴  人
    即  被  告  丙○○
    選任辯護人  蕭仁杰律師
上列上訴人因偽造有價證券案件，不服臺灣臺北地方法院94年度
易字第2008號，中華民國95年4月20日第一審判決（起訴案號號
：臺灣臺北地方法院檢察署94年度偵字第12317號），提起上訴
，本院判決如下：
    主  文
原判決撤銷。
丙○○意圖為自己不法之所有，以詐術使人將本人之物交付，處
有期徒刑壹年陸月。
    事  實
一、丙○○意圖為自己不法之所有，透過李熒蔡介紹認識豪興興
    業有限公司（址設臺北市○○區○○街44號1樓、以下稱豪
    興公司）負責人丁○○，於民國（下同）92年7月間，在豪
    興公司，向丁○○佯稱其係匯川國際企業有限公司（址設臺
    北市○○區○○街1段110號6樓之5，以下稱匯川公司）之負
    責人「乙○○」，並佯稱匯川公司需自國外進口電子檢測儀
    器，而匯川公司信用狀額度不足為由，欲向豪興公司借用其
    名義，向合作金庫銀行申請金額分別為美金8萬、7萬6千元
    之信用狀二份，用以作為實際上係匯川公司進口貨物支付貨
    款之用，使丁○○陷於錯誤而應允之，惟要求丙○○須簽發
    匯川公司支票以為擔保，丙○○遂以匯川公司之名義簽發如
    附表所示之四紙支票交予丁○○，做為支付豪興有限公司代
    開信用狀款項之擔保，嗣丁○○分別於同年7月31日、8月8
    日，以豪興公司之名義向合作金庫銀行申請金額各為美金8
    萬、7萬6千元之信用狀二份，實際上係作為匯川公司進口電
    子檢測儀器貨物之用。嗣前開支票提示後，不獲兌現，且豪
    興公司查知匯川公司所進口貨物於報關後，旋即轉運至香港
    ，始知受騙。
二、案經豪興公司負責人丁○○訴由臺北地方法院檢察署檢察官
    偵查起訴。
    理  由
一、訊據上訴人即被告丙○○固坦承簽發如附表所示之四紙支票
    惟矢口否認有何詐欺犯行，辯稱：伊係簽發支票予李熒蔡，
    並非簽發支票予告訴人，伊並未向豪興公司借信用狀，李熒
    蔡在介紹伊與丁○○認識時即已知道伊的真實姓名為丙○○
    ，又匯川公司成立以來均係以國內之烘乾機交易為唯一之營
    業項目，從未自國外進口任何貨物，自無必要向豪興公司借
    用信用狀。又進口之信用狀係一種具身分關係之證明文書，
    非由具有特定身分關係者不能流通使用，本案信用狀既係以
    豪興公司之名義開立，則僅有豪興公司得自己使用，告訴人
    謂將信用狀借予匯川公司使用，顯違常理云云。
二、經查：
（一）關於被告簽發如附表所示之四紙支票之緣由，被告雖否認
      向告訴人借信用狀，其於偵查中先辯稱係告訴人向其借支
      票使用，復改稱係與告訴人合作，由匯川公司與告訴人分
      別提供支票與資金，嗣又辯稱與證人李熒蔡合夥作生意，
      由證人李熒蔡提供資金，其則開票予證人李熒蔡云云（見
      94 年1月27日、4月28日偵訊筆錄），被告之辯解前後不
      一，已難遽信。而證人即與被告合夥經營匯川公司之乙○○於原審審理中結證稱：被告並沒有告訴我為何要開這四
      張支票，但說他會負責，被告與丁○○的交易是私人的事
      情，不是公司的業務，被告也沒有講過匯川公司要找丁○○合夥等語，與被告上開辯解無一相符。
（二）證人李熒蔡於原審審理中結證稱: 「我與丁○○是20幾年
      的朋友，有介紹被告與丁○○認識，因為我朋友李清鴻問
      我說有無信用狀，他要借，我就問丁○○，丁○○說他沒
      有在用，李清鴻就介紹乙○○給我認識，是因為乙○○要
      借信用狀使用，才透過李清鴻找到我，乙○○說借信用狀
      的目的是買貨，後來跟丁○○借，借信用狀的條件、額度
      為美金拾伍萬元的額度，條件就是乙○○開票出來抵押，
      我說的乙○○是在場的被告丙○○（證人當庭指認被告為
      上開所述「乙○○」）。匯川公司就是開支票的公司，負
      責人是乙○○，就是在場的被告。被告跟我說他是乙○○
      ，被告有名片，還說這家匯川公司是他開的，我也沒有在
      公司看過在場的證人乙○○，一直到信用狀已經開了，在
      場的證人乙○○才出現，直到那時候我才知道被告不是叫
      乙○○，但我也不知道他叫什麼名字。後來我為了避免票
      會跳票，破壞我跟丁○○多年的感情，所以我去匯川公司
      看過，並不是去那邊工作。被告所開的這四張支票，因為
      開狀的大金額，他直接交到銀行去押匯，小面額的有透過
      我。」各等語。證人丁○○於原審及本院審理中結證稱:
      「經由證人李熒蔡介紹，被告說他缺少信用狀的額度，要
      跟我豪興公司借信用狀的額度，被告好像要進口儀器，額
      度是美金15萬6，分二次借貸，時間是2年多前的7月底或
      中旬，正確時間我忘記了。分二筆金額，一次7萬多，一
      次8萬，我要求他開票給我做擔保，被告就開匯川公司乙○○的票，開了四張或五張，有二張大額支票是分二次開
      給我的，另外二張額度比較小的是由證人李熒蔡轉交的，
      支票金額看當時的匯率多少來換算，還要扣10%的保證金
      ，所以換算會比信用狀少1成，被告開的四張支票都退票
      。當時認識時在庭上的被告說他叫乙○○，直到本案我去
      報案後，開偵查庭時，我才知道被告不叫乙○○。且當時
      貨物因為三角貿易關係，貨根本沒有進臺灣，一到海關就
      轉到香港，本件我的損失就是信用狀的額度15萬6千元的
      美金。」各等語。證人黃秋微於原審審理中結證稱: 「我
      是豪興公司的會計。被告與豪興公司並無業務往來，最早
      知道他叫乙○○，被告有跟我們公司借過信用狀的額度，
      金額一個8萬美金，一個7萬6，是在不同時間借的，一個
      92年7月底，一個8月初。信用狀的1成他是與我約在合作
      金庫海山分庫，給我現金直接存入豪興公司的帳戶，剩下
      金額就是開二張支票，支票金額各200多萬，借信用狀是
      用美金算，開支票是扣1成定金後，用當時的匯率計算，
      支票是交給丁○○，時間因為那時我出國，不知道，支票
      後來退票，退票後我們開始有聯絡被告，但聯絡不到他的
      人，也有到漢口街找他，但該處已經人去樓空。開庭以後
      才知道被告的真正的名字，在我們公司，被告拿名片給我
      ，說他是乙○○。」各等語。堪認被告確有以匯川公司之
      負責人「乙○○」向告訴人借用信狀並開立如附表所示之
      四紙支票作為擔保。
（三）另被告雖辯稱：匯川公司成立以來均係以國內之烘乾機交
      易為唯一之營業項目，從未自國外進口任何貨物，自無必
      要向豪興公司借用信用狀云云。惟證人乙○○於原審證稱
      ：台北公司的業務有電子零件，是由被告全權處理，我不
      知道，台中業務是作烘乾機等語（見原審卷第51頁），是
      被告上開辯解顯與事實不符。而被告係以匯川公司之負責
      人「乙○○」向告訴人借用信狀並開立如附表所示之四紙
      支票作為擔保，業據證人李熒蔡、黃秋微、丁○○證述明
      確，已如前述，並有被告交付予證人丁○○之一紙「匯川
      公司乙○○」名片附卷可稽（見偵卷第238頁），而被告
      於原審審理時亦坦承：其與證人李熒蔡第一次見面時，因
      為沒有帶自己的名片，所以拿公司之名片等語（見原審卷
      第54頁），是至證人甲○○雖於本院審理時證稱：其92年
      間3、4月份介紹被告是丙○○董事長給證人李熒蔡認識，
      當時他雙方有交換名片云云（見本院95年10月4日審判程
      序筆錄），顯難採為有利於被告認定之依據。
（四）此外，復有合作金庫銀行92年7月31日、同年8月8日進口
      結匯證實書 (編號ALLH0000000、ALLH0000000)影本各一
      紙、92年8月7日開發信用狀申請書影本一紙，豪興公司92
      年8月5日、8月9日進口報單影本各一份，豪興公司92年8
      月7日、8月11日出口報單影本各一份、葉鈞耀出具之陳報
      狀一紙，及如附表所示之支票、退票理由單影本各四紙附
      卷可資佐證。
（五）綜上所述，被告確有以匯川公司之負責人「乙○○」之名
      義，佯以匯川公司需自國外進口電子檢測儀器，而匯川公
      司信用狀額度不足為由，向豪興公司借用其名義，向銀行
      申請金額分別為美金8萬、7萬6千元之信用狀二份，用以
      支付貨款，被告並開立如附表所示之四紙支票作為擔保。
      使丁○○不疑有他，以豪興公司之名義申請信用狀，實際
      上係作為匯川公司進口貨物之用，且進口貨物於報關後，
      旋即轉運至香港，前開支票提示後亦不獲兌現等情，事證
      已明，被告前揭所辯，均不足採，其詐欺取財之犯行堪以
      認定，應依法論科。
三、核被告所為係犯刑法第339條第1項之詐欺取財罪。另按刑法
    上所謂偽造有價證券，以無權簽發之人冒用他人名義簽發為
    要件，如果行為人基於本人之授權，或其他原因有權簽發者
    ，則與無權之偽造行為不同（最高法院53年度台上字第1810
    號判例意旨參照）。查匯川公司之名義負責人雖係證人乙○○，然匯川公司係被告與證人乙○○合夥經營，被告係匯川
    公司之股東，而匯川公司向銀行申請之支票簿、公司大小章
    均由被告保管、公司有授權被告簽發支票，被告以公司名義
    簽發支票之前並不需要經過證人乙○○之同意等情，業據證
    人乙○○於本院審理時證述明確（見本院95年10月4日審判
    程序筆錄），是被告並非無權簽發如附表所示之四紙支票，
    揆諸上開判例意旨，被告之行為自不該當於偽造有價證券罪
    之構成要件，併予敘明。
四、原審以本件事證明確對被告予以論罪科刑，固非無見。惟查
    ，本件被告之行為僅成立刑法第339條第1項之詐欺取財罪，
    核與刑法第201條第1項之偽造有價證券罪之構成要件，並不
    該當，業如前述，原審認被告係盜用匯川公司及負責人乙○○之印章而偽造如附表所示四紙支票，應成立偽造有價證券
    罪，其偽造有價證券本身即含有詐欺性質，不另論以詐欺罪
    。被告先後多次偽造有價證券犯行，時間緊接，罪名與構成
    要件相同，顯係基於概括犯意而為，應依修正前刑法第56條
    連續犯規定論以一罪，並加重其刑，復以如附表所示之支票
    ，，應均依刑法第205條規定宣告沒收，顯有未洽。被告上
    訴意旨否認犯行，雖無理由，惟原判決既有如上可議之處，
    自應由本院將原判決撤銷改判，爰審酌被告犯罪動機、目的
    、手段、所詐得財物高達美金15萬6千元、被害人所受損害
    非輕、被告犯罪後猶一再設詞圖卸等情狀，量處如主文第二
    項所示之刑，以示懲儆。
據上論斷，應依刑事訴訟法第369條第1項前段、第364條、第299
條第1項前段，刑法第339條第1項，罰金罰鍰提高標準條例第1條
前段，判決如主文。
本案經檢察官邱美育到庭執行職務。
中    華    民    國    95    年    10    月    18    日
                  刑事第八庭審判長法  官  鄭文肅
                                  法  官  江國華
                                  法  官  楊炳禎
以上正本證明與原本無異。
檢察官如不服本判決，應於收受送達後10日內向本院提出上訴書
狀，其未敘述上訴之理由者並得於提起上訴後10日內向本院補提
理由書（均須按他造當事人之人數附繕本）。
被告不得上訴。
                                  書記官  廖素花
中    華    民    國    95    年    10    月    18    日
附錄：本案論罪科刑法條全文
刑法第339條第1項：
意圖為自己或第3人不法之所有，以詐術使人將本人或第3人之物
交付者，處5年以下有期徒刑、拘役或科或併科1千元以下罰金。
附表：
┌─┬───┬──┬───┬───┬───┬──┬──┐
│編│票號  │帳號│發票人│付款人│金額  │發票│退票│
│號│      │    │      │      │      │日  │原因│
├─┼───┼──┼───┼───┼───┼──┼──┤
│1 │QA5160│260 │匯川國│第一商│新台幣│92年│    │
│  │041   │621 │際企業│業銀行│250萬 │11月│    │
│  │      │    │有限公│總行營│元    │26日│存款│
│  │      │    │司    │業部  │      │    │不足│
│  │      │    │乙○○│      │      │    │    │
│  │      │    │      │      │      │    │    │
├─┼───┼──┼───┼───┼───┼──┼──┤
│2 │QA5160│260 │同上  │同上  │新台幣│92年│    │
│  │042   │621 │      │      │235萬 │12月│同上│
│  │      │    │      │      │元    │02日│    │
├─┼───┼──┼───┼───┼───┼──┼──┤
│3 │QA5162│260 │同上  │同上  │新台幣│92年│    │
│  │133   │621 │      │      │20萬元│12月│同上│
│  │      │    │      │      │      │31日│    │
├─┼───┼──┼───┼───┼───┼──┼──┤
│4 │QA5162│260 │同上  │同上  │新台幣│92年│    │
│  │134   │621 │      │      │10萬元│12月│同上│
│  │      │    │      │      │      │31日│    │
└─┴───┴──┴───┴───┴───┴──┴──┘


司法院資訊處製作；財團法人民間司法改革基金會備份。
